【裁判字號】    88,上,479
【裁判日期】    901218
【裁判案由】    分割共有物
【裁判全文】
臺灣高等法院高雄分院民事判決  八十八年度上字第四七九號
      上  訴  人  癸○○
                  丑○○
                  子○○
                  寅○○
      上  訴  人  未○○
      訴訟代理人  辰○○
      上  訴  人  己○○
                  午○○
                  卯○○
                  丙○○
                  甲○○
                  辛○○
      訴訟代理人  丁○○
                  壬○○
                  巳○○
                  申○○○
                  庚○○
                  酉○○
      被上訴人    乙○○
      訴訟代理人  戊○○
右當事人間請求分割共有物事件，上訴人癸○○、丑○○、子○○、寅○○對於中華
民國八十八年十月二十八日臺灣屏東地方法院八十七年度訴字第四七四號第一審判決
及八十八年十一月二十二日補充判決提起上訴，本院判決如左：
      主      文
原判決關於分割方法部分暨訴訟費用之裁判均廢棄。
兩造共有坐落屏東縣麟洛鄉○○段一八六地號面積○‧四九七四二九公頃土地，依下
列方法分割：如附圖甲所示編號Ａ部分面積○‧○○四一三八公頃分歸上訴人巳○○
、申○○○、庚○○及酉○○公同共有；編號Ｂ部分面積○‧○一六七五五公頃分歸
上訴人丙○○所有；編號Ｃ部分面積○‧○七二○三○公頃分歸被上訴人乙○○所有
；編號Ｄ部分面積○‧○○五八二八公頃分歸上訴人未○○所有；編號Ｅ部分面積○
‧○一三○四四公頃分歸上訴人午○○所有；編號Ｆ部分面積○‧○○五六八三公頃
分歸上訴人卯○○所有；編號Ｇ部分面積○‧○一二九五六公頃及Ｑ部分面積○‧○
一二九五二公頃分歸上訴人癸○○所有；編號Ｉ部分面積○‧○二五九○五公頃分歸
上訴人子○○所有；編號Ｊ部分面積○‧○二五八六三公頃分歸上訴人丑○○所有；
編號Ｋ部分面積○‧○○八八九四公頃分歸上訴人寅○○所有；編號Ｌ部分面積○‧
○一三四四五公頃分歸上訴人甲○○所有；編號Ｍ部分面積○‧○○五五八五公頃分
歸上訴人辛○○所有；編號Ｎ部分面積○‧○○五五八五公頃分歸上訴人壬○○所有
；編號Ｐ部分面積○‧一三六五九六公頃分歸上訴人丁○○所有；編號Ｒ部分面積○
‧○六九九四五公頃分歸上訴人己○○所有；編號Ｈ部分面積○‧○六二二二五公頃
分歸兩造按原應有部分比例保持共有。上訴人午○○應補償被上訴人乙○○新台幣陸
萬零柒佰貳拾壹元，應補償上訴人卯○○新台幣壹萬柒仟伍佰玖拾元，應補償上訴人
丑○○新台幣伍仟零陸拾元，應補償上訴人丁○○新台幣捌萬肆仟肆佰伍拾陸元；上
訴人癸○○、己○○各應補償被上訴人乙○○新台幣壹佰參拾壹元、上訴人卯○○參
拾捌元、上訴人丑○○壹拾壹元、上訴人丁○○壹佰捌拾參元。
其餘上訴駁回。
第一、二審訴訟費用由上訴人未○○、卯○○、壬○○、辛○○各負擔千分之一三，
己○○負擔千分之一六一，午○○負擔千分之二七，丁○○負擔千分之三一五，癸○
○、丑○○、子○○各負擔千分之六○，丙○○負擔千分之三八，甲○○負擔千分之
三一，寅○○負擔千分之二○，巳○○、申○○○、庚○○、酉○○連帶負擔千分之
九，餘由被上訴人負擔。
      事      實
甲、上訴人癸○○、丑○○、子○○、寅○○方面：
一、聲明：求為判決：(一)原判決及補充判決均廢棄。(二)被上訴人在第一審之訴駁回。
二、陳述：除與原判決之記載相同，茲予引用外，補稱：
  (一)依原判決分割方案，上訴人癸○○係取得編號Ｇ及Ｑ分，子○○係取得編號Ｉ部
    分，丑○○係取得編號Ｊ部分，寅○○係取得編號Ｋ部分，由以上訴人癸○○持
    分面積不大，僅二九六‧○九平方公尺，扣除原審判決道路面積負擔後，面積更
    小，再分割成二小塊，是不能盡土地劃一使用，且上訴人癸○○、子○○、丑○
    ○地上建物如原審判決附圖乙編號5.6.之祠堂及鐵筋平房勢必拆除，造成損失，
    上訴人寅○○賴以居住如原審判決附圖乙編號3.部分房屋，勢必全部拆除，造成
    無屋可居損害。
  (二)上訴人癸○○等四人請求之分割方法，請如鈞院囑託屏東地政事務，九十年十月
    十九日土地複丈成果圖丙方案而分割，該丙方案上訴人癸○○分得編號Ｆ部分，
    丑○○分得編號Ｇ部分，子○○分得編號Ｅ部分，均屬祠堂，鐵筋房屋位置。不
    受拆屋損害，上訴人癸○○小持分面積亦能一整塊使用，上訴人寅○○分得編號
    Ｌ部分，又係住宅居屋所在，不造成無屋可居之損害，且被上訴人乙○○，上訴
    人丁○○持分面積大，其分得南邊臨路或近臨路之編號Ｄ、Ｉ價值高，及分得在
    後北邊編號Ｐ、Ｑ部分土地，應公允適當，該丙方各共有人分得面積增減小，最
    多增為十五‧二○平方公尺，最少減為十四‧○七平方公尺，面積增減不大，容
    易補償，並符共有土地儘量按各共有人面積分割原則。
三、證據：除援用原審所提證據方法外，補提：戶籍謄本一份、屏東地政事務所土地
    複丈成果圖丙方案影本一份。
乙、上訴人未○○、己○○、午○○方面：
一、聲明：求為判決：如原判決分割方法。
二、陳述：除與原判決之記載相同，茲予引用外，補稱：同意依原審之分割方案。
丙、上訴人丁○○、甲○○、辛○○方面：
一、聲明：求為判決：如原判決分割方法。
二、陳述：除與原判決之記載相同，茲予引用外，補稱：
  (一)關於系爭共有物之分割方法，上訴人丁○○對於原審屏東地方法院採屏東縣屏
    東地政事務所八十八年九月二十三日之土地複丈成果圖中之附圖甲之分割方案，
    作為本案共有土地之分割方法，上訴人丁○○等人贊成之。
  (二)本件共有物之分割，原審係經斟酌各共有人之意願、共有土地分割後使用上之經
    濟效益，及系爭共有物占有使用等現況後，始基於公平原則而定其分割方法，實
    已兼顧大多數共有人之利益，且符合大多數共有人之意願，是其所採之分割方法
    ，即原判決之分割方案，尚屬允洽。
三、證據：援用原審所提證據方法。
丁、被上訴人乙○○方面：
一、聲明：求為判決：上訴駁回。
二、陳述：除與原判決之記載相同，茲予引用外，補稱：上訴人丑○○部分，當原審
    就本案為審理時，對屏東縣屏東地政事務所八十八年九月二十三日之分割方案（
    即屏東縣屏東地政事務所八十八年九月二十三日土地複丈成果圖中之附圖甲），
    業已為『無意見』之陳述。本件原審經斟酌共有人之意願及系爭共有物占有使用
    之情形，予以原物分割，且斟酌系爭土地全部之經濟效益，並顧及分割後土地之
    利用效果，本於公平原則而分割，尚屬允洽。
三、證據：援用原審所提證據方法。
戊、上訴人卯○○、丙○○、壬○○、巳○○、申○○○、庚○○、塗盛奎未於言詞
    辯論期日到場，亦未提出書狀作何聲明或陳述。
己、本院依職權函請屏東縣屏東地政事務所測量人員測量現場，並繪製成果圖附卷。
      理      由
一、查分割共有物之訴，係固有必要共同訴訟，訴訟標的對於共同訴訟之各人必須合
    一確定，則原審被告癸○○、丑○○、子○○、寅○○等人上訴，其效力及於未
    上訴之其他被告，爰將其他被告未○○、己○○、午○○、卯○○、丙○○、甲
    ○○、辛○○、丁○○、壬○○、巳○○、申○○○、庚○○、塗盛奎併列為上
    訴人。次查，原審另以補充判決命上訴人巳○○、申○○○、庚○○及酉○○應
    就其被繼承人葉路生所遺坐落屏東縣麟洛鄉○○段一八六地號面積○‧四九七四
    二九公頃土地，應有部分二一○四分之二○辦理繼承登記在案，有該判決書可稽
    。又上訴人卯○○、丙○○、壬○○、巳○○、申○○○、庚○○、塗盛奎經合
    法通知，均未於言詞辯論期日到場，核無民事訴訟法第三百八十六條各款所列情
    形，此部分爰依被上訴人之聲請，由其一造辯論而為判決。
二、本件被上訴人起訴主張：坐落屏東縣麟洛鄉○○段一八六地號面積○‧四九七四
    二九公頃土地為兩造所共有，應有部分為被上訴人三三六分之五六，上訴人未○
    ○二二四分之三，上訴人巳○○、申○○○、庚○○及酉○○之被繼承人葉路生
    二一○四分之二○，上訴人己○○三三六分之五四，上訴人午○○二二四分之六
    ，上訴人卯○○二二四分之三，上訴人丁○○三三六分之一○六，上訴人癸○○
    、丑○○、子○○各八四分之五，上訴人丙○○二一○四分之八一，上訴人甲○
    ○二一○四分之六五，上訴人壬○○、辛○○各二一○四分之二七，上訴人寅○
    ○二一○四分之四三。兩造間並無不分割之約定，亦無性質上不能分割情形，惟
    兩造無法協議分割等情，求為分割共有物之判決。
三、上訴人癸○○、丑○○、子○○、寅○○等人則以：主張依附圖丙案分割等語，
    其餘上訴人則以：依 附圖甲案分割等語，資為抗辯。
四、本件被上訴人主張之上開事實，業據其提出土地登記簿謄本及地籍圖謄本為證（
    見原審卷八至一五頁、一七頁）。查系爭土地，兩造並無不得分割之特約，依其
    使用目的又非不能分割，因分割方法無法達成協議，被上訴人依民法第八百二十
    四條第二項規定，訴請以判決分割系爭土地，核無不合，應予准許。次查，系爭
    土地之南側面臨約五公尺寬之巷道，而系爭土地上現有被上訴人乙○○與上訴人
    甲○○、寅○○、子○○、未○○、午○○、卯○○、己○○、丁○○即訴外人
    戊○○分別建有房屋使用，此經原審現場勘驗明確，並有勘驗筆錄及複丈成果圖
    （如附圖乙所示）在卷可稽，亦為兩造均不爭執。至於，系爭土地之分割方法：
    本院認為採附圖甲方案分割：雖將拆除上訴人寅○○、甲○○（附圖乙編號四）
    、祠堂、子○○及訴外人戊○○之房屋，然僅上訴人寅○○不同意該方案，惟斟
    酌就受分配土地之整體利用價值，對外通行問題及應有部分比例，受拆除之寅○
    ○房屋若強加保留，則將使該部分土地形成袋地，為慮及通行問題，必須規劃巷
    道供其通行，徒增共有人應分擔不必要之巷道，無謂減少共有人可分配之面積，
    影響土地之利用價值。又依此分割方案，受分配土地增減面積問題，減少最多為
    七‧０一平方公尺，約二坪，而增加最多者為十三‧八七平方公尺，約四坪，相
    差較少，影響層面較小，較符合對各共有人之利益。至上訴人癸○○、丑○○、
    子○○及子○○主張附圖丙案，如依此分割將造成受分配土地地形不完整，應有
    部分較大之共有人受分配之土地分處二處，該共有人對受分配土地將無法為一整
    體之利用、規劃，勢必影響土地之利用價值，降低土地之經濟效用，且未遷就現
    狀，而另行規劃二巷道，供受分配土地為袋地之辛○○及丙○○使用，卻由全體
    共有人負擔巷道面積，不符合公平原則，並大幅減少全體共有人可分配土地面積
    ，使地無法盡其利，是上訴人癸○○、丑○○、子○○及子○○主張附圖丙案，
    為不足採。本院因認依附圖甲案分割為宜，依此分割方法，部分共有人所取得之
    面積，較之其等按應有部分比例合計之面積，各有增加或不足，被上訴人減少五
    ‧○四平方公尺，上訴人午○○、癸○○、己○○分別增加一三‧八七、○‧○
    三、○‧○三平方公尺，上訴人卯○○、丑○○、丁○○分別減少一‧四六、○
    ‧四二、七‧○一平方公尺，就此各當事人既均一致陳明願按每坪四萬元之價格
    相互補償（見原審卷二三一頁），則依上開價格按各人增減面積之比例計算，其
    等應互為補償之金額分別列如附表所示。
五、綜上所述，原判決分割方法未斟酌原物分割，共有人分得之土地較其應有部分折
    算之面積有所增減而應以金錢補償者，倘分得較多土地應為補償之共有人及分得
    較少土地應受補償之共有人均為多數時，該每一應為補償者，應對於應受補償者
    全體按其應受補償之比例，定其給付之金額，而命上訴人癸○○、己○○各應補
    償被上訴人乙○○三百六十三元，尚欠允洽。上訴意旨，指摘原判決分割方法不
    當，求予廢棄改判，為有理由，爰由本院將原判決此部分廢棄，改判如主文第二
    項所示。至原審補充判決命上訴人巳○○、申○○○、庚○○及酉○○應就其被
    繼承人葉路生所遺坐落屏東縣麟洛鄉○○段一八六地號面積○‧四九七四二九公
    頃土地，應有部分二一○四分之二○辦理繼承登記在，並無不合，上訴人癸○○
    、丑○○、子○○、寅○○指摘該補充判決不當，求予廢棄，為無理由，應予駁
    回。
六、據上論結，本件上訴為一部有理由，一部無理由，依民事訴訟法第四百五十條、
    第四百四十九條第一項、第七十九條但書、第八十一條、第八十五條第一項但書
    第二項、第四百六十三條、第三百八十五條第一項前段，判決如主文。
中      華      民      國    九十      年    十二    月      十八      日
                                      臺灣高等法院高雄分院民事第四庭
~B1審判長法官  王錦村
~B2法      官  林紀元
~B3法      官  曾錦昌
右為正本係照原本作成。
如對本判決上訴，須於判決送達後二十日內向本院提出上訴狀，其未表明上訴理由者
，應於上訴後二十日內向本院提出上訴理由書（均須按他造當事人之人數附繕本）。
上訴時應提出委任律師或具有律師資格之人之委任狀，並依附註條文規定辦理。
中      華      民      國    九十      年    十二    月     二十四     日
~B法院書記官  張文斌
附註：
民事訴訟法第四百六十六條之一：
對於第二審判決上訴，上訴人應委任律師為訴訟代理人，但上訴人或其法定代理人具
有律師資格者，不在此限。
上訴人之配偶、三親等內之血親、二親等內之姻親，或上訴人為法人、中央或地方機
關時，其所屬專任人員具有律師資格並經法院認為適當者，亦得為第三審訴訟代理人
。
第一項但書及第二項情形，應於提起上訴或委任時釋明之。
                                                                        Ｈ


司法院資訊處製作；財團法人民間司法改革基金會備份。
